臺灣高雄地方法院民事判決　　　　　　 100年度再易字第39號
再審原告　　劉榮一
再審被告　　劉明智
　　　　　　劉明正
上列當事人間請求拆屋還地事件，再審原告對於本院民國100 年
5 月19日99年度簡上字第380 號第二審確定判決及100 年7 月28
日100年度再易字第27 號確定判決提起再審之訴，本院判決如下
：
    主  文
再審之訴駁回。
再審訴訟費用由再審原告負擔。
    事  實  及  理  由
一、按再審之訴，應於30日之不變期間內提起，此期間自判決確
    定時起算，判決於送達前確定者，自送達時起算；其再審之
    理由發生或知悉在後者，均自知悉時起算，但自判決確定後
    已逾5 年者，不得提起；再審之訴不合法者，法院應以裁定
    駁回之，民事訴訟法第500 條第1 項、第2 項、第502 條第
    1 項分別定有明文。又以民事訴訟法第496 條第1 項第1 款
    適用法規顯有錯誤之情形提起再審之訴，應認此項理由於裁
    判送達當事人時即可知悉，故計算是否逾30日之再審不變期
    間，應自裁判確定時起算，無同法第500條 第2 項再審理由
    知悉在後之適用，有最高法院70年台再字第212 號判例要旨
    可資參照。經查：本院民國99年度簡上字第380 號判決於10
    0 年5 月27日送達再審原告之訴訟代理人，有卷附送達證書
    為憑（見99年度簡上字第380 號卷），自是日起算30日不變
    期間，該期間末日為同年6 月26日，惟該日為星期日，依民
    事訴訟法第122 條之規定，應以次日代之，是以再審原告至
    遲應於100 年6 月27日對前開99年度簡上字第380 號確定判
    決提起再審訴訟，故再審原告逾前開不變期間，於100 年8
    月26日對該確定判決提起本件再審之訴，核與前引規定不符
    ，其再審之訴顯不合法，應予駁回。又再審原告就本院99年
    度簡上字第380 號確定判決提起本件再審之訴，既不合法，
    則其主張該確定判決有適用法規錯誤之違誤，本院自毋庸再
    為有無理由之判斷。又本院100 年度再易字第27號確定判決
    於10 0年8 月2 日送達再審原告，有送達回證可稽（見100
    年度再易字第27號卷第19頁），則再審原告於100 年8 月26
    日對本院100 年度再易字第27號判決提起再審之訴，於法即
    無不合，先予敘明。
二、再審意旨略以：再審被告以其等於98年9 月2 日起向國有財
    產局承租坐落高雄市○○區○○段1496-1地號土地（下稱系
    爭土地) 為由，請求伊拆除系爭土地上之建物（下稱系爭建
    物），惟伊承續父祖自日據時代建造系爭房屋使用迄今，伊
    始為系爭建物之事實上處分權人及實際直接自行使用系爭土
    地之人，依國有財產法第42條第1 項規定：「非公用財產類
    不動產之出租，得以標租方式辦理。但合於左列各款規定之
    一者，得逕予出租︰一、原有租賃期限屆滿，未逾六個月者
    。二、民國八十二年七月二十一日前已實際使用，並願繳清
    歷年使用補償金者。三、依法得讓售者。」，是國有財產局
    要出租非公用土地之前提係在82年7 月21日前已實際使用土
    地者，再審被告及其父既無實際使用系爭土地之事實，國有
    財產局與再審被告及其父簽訂之租約已違背上開法律之強制
    規定，應屬無效，鈞院99年度簡上字第380 號確定判決竟認
    定再審被告有理由，而命伊應將系爭建物拆除，伊對此確定
    判決提起再審之訴，鈞院再以100 年度再易字第27號確定判
    決（下稱系爭確定判決）駁回其再審之請求，惟依憲法第14
    3 條第4 項之規定：「國家對於土地之分配與整理，應以扶
    植自耕農及自行使用土地人為原則，並規定其適當經營之面
    積」，是系爭確定判決認定國有財產法第42條第1 項並非強
    制規定，而認再審被告與國有財產局簽訂之租約有效，顯已
    違背憲法第143 條第4 項之規定，原確定判決有適用法規顯
    有錯誤情事，爰提起本訴等語。
三、按再審之訴顯無再審理由者，得不經言詞辯論，逕以判決駁
    回之，民事訴訟法第502 條第2 項定有明文，本件依再審意
    旨所應審酌者為：原確定判決有無再審原告指稱違背憲法第
    143 條第4 項之規定，而有適用法規顯有錯誤之情事？
  (一)按民事訴訟法第496 條第1 項第1 款所謂適用法規顯有錯誤
    ，係指確定判決就事實審法院確定之事實所為法律上之判斷
    顯有錯誤，不包括漏未斟酌證據、認定事實錯誤、取捨證據
    失當、判決不備理由及在學說上諸說併存致發生法律上見解
    歧異等之情形在內，最高法院63年台上字第880 號判例、80
    年度台再字第20號判決、90年度台再字第27號判決等著有要
    旨可資參照，則依上開判例及判決之意旨，前訴訟程序原確
    定判決認定事實、證據取捨之當否、就法條規定文義不明或
    漏未規定事項造成該事項在學說上可能有諸說併存致發生法
    律上見解歧異等之情形，乃事實審法院職權行使之範圍，並
    非屬民事訴訟法第496 條第1 項第1 款規定所謂適用法規顯
    有錯誤之情形。
  (二)按憲法第143 條第4 項固規定：「國家對於土地之分配與整
    理，應以扶植自耕農及自行使用土地人為原則，並規定其適
    當經營之面積」，惟其立法目的在於貫徹扶植自耕農及耕者
    有其田之基本國策，防止農地由無自耕能力之人承受以供耕
    作以外之用途，藉以發揮農地之效用，而本件兩造間乃係建
    物使用基地衍生之糾紛，顯非憲法第143 條第4 項保護之範
    疇。再原確定判決認定國有財產局與再審被告之父簽訂之租
    約，並未因國有財產法第42條第1 項之規定而無效，已敘明
    國有財產局對非公用類不動產之出租，於前開條件下「得」
    逕予出租而非「應」予出租，是本院99年度簡上字第380 號
    確定判決爰依職權認定國有財產局對國有土地之出租，尚得
    依職權裁量決定出租與否，並非凡符合國有財產法第42條第
    1 項第2 款者國有財產局均必須出租，該規定既賦予國有財
    產局裁量之權限，且非屬禁止規定，不論國有財產局裁量結
    果為何，均無違反禁止規定之虞，並無任何不當，而認前開
    確定判決並無適用法規顯有錯誤之情形，其認事用法亦無違
    背法令之情事。
四、綜上所述，憲法第143 條第4 項係在貫徹耕者有其田之基本
    國策，而非保護建築基地使用人，原確定判決並無適用法規
    顯有錯誤之情形，再審原告前揭再審理由並不足採。末按「
    再審之訴，法院認無再審理由，判決駁回後，不得以同一事
    由，對於原確定判決或駁回再審之訴之確定判決，更行提起
    再審之訴。」此為民事訴訟法第498 條之1 所明定，再審原
    告其餘再審事由，均已於原確定判決中所曾主張，此為再審
    原告所自承，原告自不得再以同一事由對原確定判決更行提
    起再審之訴。是本件再審原告之訴為無理由，依民事訴訟法
    第502 條第2 項、第505條、第78條判決如主文。
中    華    民    國  100     年    9     月    6     日
                  民事第二庭  審判長法  官  郭宜芳
                                    法  官  謝雨真
                                    法  官  盧怡秀
以上正本係照原本作成。
本判決不得上訴。
中    華    民    國  100     年    9     月    6     日
                                    書記官  林雅婷